臺灣高等法院高雄分院民事判決　八十六年度訴字第一四五號
　　原　　　告　戊○○　丙○.
　　被　　　告　甲○○
右當事人間請求損害賠償事件，原告於刑事訴訟程序提起附帶民事訴訟（本院民國八
十六年度附民字第一九０號），經刑事庭裁定移送，本院判決如左：
      主      文
被告應給付原告新臺幣伍拾萬伍仟陸佰捌拾陸元，及自民國八十七年一月八日起至清
償日止，按週年利率百分之五計算之利息。
原告其餘之訴駁回。
訴訟費用由被告負擔十分之一，餘由原告連帶負擔。
原告假執行之聲請駁回。
      事實及理由
一、原告丙○○於民國八十七年九月十七日死亡，有戶籍謄本附卷可稽，其繼承人戊
    ○○、己○○、乙○○、丁○○具狀聲明承受訴訟，核無不合，應予准許。
二、原告主張：原告丙○○與被告分別於七十六年二月五日、三月二十日各出資新臺
    幣（下同）二十萬元，共同購買坐落高雄縣大樹鄉○○○段六四五之二、六四六
    號土地（下稱系爭土地），因丙○○不具自耕農身分，乃約定將系爭土地信託登
    記被告名下。詎被告竟未經丙○○同意，於七十九年十一月十日擅自將系爭土地
    賣予第三人楊秀花，所得價金侵吞入己，無法律上原因而受利益，致生損害於丙
    ○○，業經法院判處罪刑在案。因系爭土地時價為九百萬元，丙○○享有二分之
    一共有權，故受有四百五十萬元之損害，而該損害係被告侵害其權利所致，爰依
    侵權行為及不當得利之法律關係，求為命被告應給付四百五十萬元，及自八十七
    年一月八日起至清償日止，按週年利率百分之五計算利息，並願供擔保，請准宣
    告假執行之判決等語。
三、被告則以：(一)丙○○給付二十萬元係取得部分土地作為其先人之墳地及先人作風
    水之代價，被告已依約將部分土地交予丙○○使用迄今，嗣後將系爭土地賣予楊
    秀花，並不影響丙○○繼續占有使用系爭土地，不成立背信罪或侵權行為。(二)丙
    ○○於八十三年間即已知悉系爭土地轉賣第三人之事實，卻遲至八十六年八月二
    十五日始提起本件訴訟，侵權行為之請求權已罹時效而消滅。(三)原告係提起附帶
    民事訴訟，不得主張不當得利返還請求權，且所得請求返還之範圍，應以被告所
    受之利益為限，非原告所受損害云云，資為抗辯。爰求為駁回原告之訴及假執行
    之聲請。
四、原告主張被告收受丙○○交付之二十萬元，提供系爭土地西半部由丙○○建造祖
    墳，雙方共同書立「土地共有契約書」，迄七十九年間，被告未經丙○○同意，
    將登記為被告所有之系爭土地賣予楊秀花，並辦妥所有權移轉登記，所得價金供
    己花用之事實，為被告所不爭執，並有土地共有契約書、土地登記謄本可稽，堪
    信為真。本件應審究者為：(一)丙○○提起本件訴訟，有無不合法之情形？(二)被告
    有無侵權或不當得利之行為？(三)原告得請求之金額為若干？茲分述之。
五、丙○○提起本件訴訟，有無不合法之情形？
  (一)按因犯罪而受損害之人，於刑事訴訟程序得附帶提起民事訴訟，對於被告及依民
    法負賠償責任之人，請求回復其損害，刑事訴訟法第四百八十七條第一項定有明
    文。上開條文既僅以「因犯罪而受損害」為要件，則舉凡因被告之犯罪行為而受
    有損害者，即得依該犯罪行為事實提起附帶民事訴訟。而不當得利係以無法律上
    之原因而受利益，致他人受損害為其成立要件，如受損害之人所受之損害，係由
    於受益人犯罪所致，則受損害之人提起附帶民事訴訟，請求返還不當得利，以回
    復其損害，自非法所不許。原告主張依被告之犯罪行為事實，而以侵權行為及不
    當得利之法律關係，提起附帶民事訴訟，程序並無不合。被告雖引最高法院五十
    六年度台上字第二四一一號判決，抗辯原告不得於附帶民事訴訟主張不當得利之
    請求權云云。惟該判決意旨係指原告未根據刑事判決所記載之犯罪事實請求損害
    賠償，而另為返還不當得利之請求而言，尚與本件原告提起附帶民事訴訟有間，
    被告之抗辯委無可採。
  (二)又附帶民事訴訟是否合法，應以刑事法院裁定移送時為準，於移送民事庭後已屬
    獨立民事訴訟，其訴訟程序即應適用民事訴訟法，不再受刑事庭依刑事訴訟程序
    認定事實之拘束。查，原告主張被告就系爭土地，成立背信罪，而提起本件附帶
    民事訴訟，經本院刑事庭判決成立犯罪，始將附帶民事訴訟裁移本院民事庭，嗣
    其中系爭六四六號土地，雖經本院刑事庭更審後認定不成立犯罪確定，有本院八
    十六年度重上更(二)字第三０五號刑事判決、本院八十六年度附民字第一九號刑事
    裁定、本院九十年度重上更(五)字第二六號刑事判決、最高法院九十年度台上字第
    五九六三號刑事判決在卷可稽，依前揭說明，系爭六四六號土地之訴訟程序於刑
    事庭裁移民事庭時，程序並無不合法，而移送民事庭已屬獨立民事訴訟，不受刑
    事庭認定無罪之影響，程序自無不合法。
六、被告有無侵權或不當得利之行為？
  (一)原告主張系爭土地係丙○○與被告共同購買之事實，雖為被告否認，惟經本院調
    取本件刑事背信案件刑事卷證審認之結果：
　　(1)丙○○與被告共同購買系爭土地之事實，業經證人翁金保證稱：「六四五之二
　　　、六四六是甲○○與丙○○共同買，一人一半，當時大家好朋友，要看地及幫
　　　作風水都一同去」等語（本院刑事更(一)卷七三頁）。另土地共有契約書上則載
　　　明：「立共有人丙○○（以下簡稱甲方）土地所有人甲○○（以下簡稱乙方）
　　　茲因共同買賣經雙方同意訂立契約條款如次：三、本貳筆土地之作業，甲乙雙
　　　方皆共享有權利和義務」，亦有該土地共有契約書影本在卷足參（偵查卷十一
　　　頁）。被告於偵查中自承該契約書為其所書（偵查卷七頁反面），雖另辯稱其
　　　因不瞭解法律，始應丙○○要求，書立該契約書云云，惟被告自承其學歷為中
　　　正理工學院畢業，所受教育非低，而契約書中「共有人」、「共同買賣」、「
　　　共享有權利義務」等字樣明確表示兩造共有土地之意旨，且「二筆土地之作業
　　　雙方共享有權利義務」等語，亦明顯與被告所辯僅同意丙○○使用系爭土地西
　　　半部約三十坪範圍土地建造祖墳，僅就該部分有使用權之情形不符，依被告之
　　　學歷智識，理應不致於無法理解其間差異，所辯委無可取。
　　(2)丙○○主張系爭土地二筆之買賣價金為四十萬元，雖被告先則陳稱：「四十二
　　　萬元買入」（偵查卷第七頁），嗣後改稱：「九十多萬元」、「一百二十萬元
　　　買三筆土地」等（一審刑事卷三頁、本院刑事更(三)卷三頁），而被告之妻蔡明
　　　嬌稱：「四十七萬元」或「四十八萬元，因地主不願，再加二十萬元」（本院
      刑事更(四)卷九十二、一０三頁），足認被告及其妻前後陳述不一，已難採信。
　　　而證人即系爭土地之實際出賣人陳洪設證稱：「大約賣四十萬元」（本院刑事
　　　更(四)卷八六頁、更(五)卷一０八頁），是被告購入系爭爭土地二筆之價金為四十
　　　萬元，應堪認定。再佐以系爭土地六四五之二及六四六號土地，面積分別為二
　　　百九十九平方公尺、九百二十平方公尺，共一千二百十九平方公尺，約三百六
　　　十八坪，被告於七十六年二月間係以四十萬元買入系爭土地，而丙○○於七十
　　　六年三月二十日交付被告二十萬元，僅相隔一月，所交付之金額為原價金之一
　　　半，如係購買不及系爭土地十分之一面積約三十坪土地之使用權，與常情有違
　　　，故丙○○主張出資二十萬元之目的係與被告合資購買系爭土地之事實，應為
　　　可採。
  (二)因侵權行為所生之損害賠償請求權，自請求權人知有損害及賠償義務人時起，二
    年間不行使而消滅，民法第一百九十七條第一項前段定有明文。被告抗辯原告丙
    ○○於八十三年間即已知悉系爭土地轉賣第三人之事實，卻遲至八十六年八月二
    十五日始提起本件訴訟，侵權行為之請求權已罹時效而消滅等語，為原告所不爭
    執（本院卷第一四八頁），被告抗辯為可採，原告依侵權行為之法律關係請求被
    告賠償，自屬無據。
  (三)按無法律上之原因而受利益，致他人受損害者，應返還其利益。民法第一百七十
    九條前段定有明文。丙○○與被告約定共同購買系爭土地後，共享權利，其中系
    爭六四六號土地，在丙○○出資前，已登記為被告所有，系爭六四五之二號土地
    亦因丙○○無自耕農身份，而登記為被告所有，惟兩造既有共有系爭土地之約定
    ，被告未經丙○○同意，擅自將系爭土地賣予楊秀花，賣得價金據為己用，致丙
    ○○本得於日後請求將系爭土地應有部分二分之一移轉登記於己之權利無法實現
    ，而被告就超過其應有部分所賣得價金，係無法律上之原而受利益，致丙○○受
    損害，原告依不當得利之規定，請求被告返還其利益，於法有據。被告辯稱楊秀
    花未向原告請求返還土地，原告迄仍使用系爭土地，並無損害可言云云，顯無足
    採。
七、原告得請求金額為若干？
  (一)按依不當得利之法則請求返還不當得利，以無法律上之原因而受利益，致他人受
    有損害為其要件，故其得請求返還之範圍，應以對方所受之利益為度，非以請求
    人所受損害若干為準（最高法院六十一年度台上字第一六九五號判例參照）。
  (二)原告主張系爭土地之時價為九百萬元，為被告所否認，而原告又無法舉證證明，
    此部分主張委無可採。查，被告自承於七十九年十一月十日將系爭土地與同地段
    六四五之一號土地，以一百七十萬元之代價賣予楊秀花（同上偵查卷七頁反面）
    ，復為原告所不爭執（本院卷一三五頁）。而六四五之一號與系爭六四五之二及
    六四六號三筆土地，面積分別為八百三十平方公尺、二百九十九平方公尺、九百
    二十平方公尺，三筆合計二千零四十九平方公尺，於七十九年七月之公告地價均
    為每平方公尺四百二十元，系爭土地二筆面積合計一千二百十九平方公尺，則依
    比例計算，被告係以一百零一萬一千三百七十一元代價將系爭土地賣予楊秀花，
    原告就該土地有二分之一之權利，故被告所受之不當得利金額為五十萬五千六百
    八十六元（計算式：0000000/2049x1219=0000000，0000000/2=505686，四捨五
    入）。
八、綜上，原告依不當得利之法律關係，請求被告返還五十萬五千六百八十六元，及
    自被告知悉本件起訴狀內容之翌日即八十七年一月八日起至清償日止，按週年利
    率百分之五計算之法定遲延利息，洵屬正當，應予准許，逾此範圍之請求，為無
    理由，應予駁回。又原告雖陳明願供擔保，請准為假執行之宣告，惟其勝訴部分
    ，因被告上訴之利益未逾一百五十萬元，經本院判決即告確定，無宣告假執行之
    必要；其敗訴部分，假執行之聲請，失所附麗，均應駁回。
九、據上論結，本件原告之訴為一部有理由，一部無理由，依民事訴訟法第七十九條
    但書、第八十五條第二項，判決如主文。
中　　華　　民　　國　　　　九十一　　年　　　九　　　月　　 　五 　　　日
                                  臺灣高等法院高雄分院民事第二庭
~B1審判長法官　簡色嬌
~B2法　　　官　曾錦昌
~B3法　　　官　林紀元
右為正本係照原本作成。
被告不得上訴。
原告如對本判決上訴，須於判決送達後二十日內向本院提出上訴狀，未表明上訴理由
者，，應於上訴後二十日內向本院提出理由書（均須按他造當事人之人數附繕本）。
上訴時應提出委任律師或具有律師資格之人之委任狀，並依附註條文規定辦理。
中　　華　　民　　國　　　　九十一　　年　　　九　　　月　　 　五 　　　日
~B法院書記官　黃琳群
附註：
民事訴訟法第四百六十六條之一：
對於第二審判決上訴，上訴人應委任律師為訴訟代理人，但上訴人或其法定代理人具
有律師資格者，不在此限。
上訴人之配偶、三親等內之血親、二親等內之姻親，或上訴人為法人、中央或地方機
關時，其所屬專任人員具有律師資格並經法院認為適當者，亦得為第三審訴訟代理人。
第一項但書及第二項情形，應於提起上訴或委任時釋明之。
